臺灣高等法院民事判決
111年度家上易字第54號
上  訴  人  潘鴻銘    
被  上訴人  潘秀娟  

上列當事人間請求履行協議事件，上訴人對於中華民國111年7月
20日臺灣士林地方法院111年度家繼訴字第24號第一審判決提起
上訴，本院於111年11月16日言詞辯論終結，判決如下：
    主      文
原判決關於命上訴人給付逾新臺幣伍拾壹萬叁仟貳佰陸拾貳元部
分，及該訴訟費用之裁判均廢棄。
上開廢棄部分，被上訴人在第一審之訴駁回。
第一審廢棄改判部分及第二審訴訟費用，由被上訴人負擔。
    事實及理由
一、被上訴人主張：兩造之母潘王賜美於民國105年2月24日死亡
    後，兩造與訴外人即父潘吉祥、姊潘文芬、姪子潘言威、姪
    女潘言欣等全體繼承人於105年4月21日簽訂遺產分割協議書
    （下稱系爭協議書），約定潘王賜美之遺產即其名下臺北市
    ○○區○○段○小段00000建號建物權利範圍1/2及所坐落同小段1
    63地號土地權利範圍113/20000（下稱系爭不動產）委由上
    訴人及潘文芬出售，所得價金於扣除相關費用，及依序給付
    訴外人謝富田20%、謝養新臺幣（下同）50萬元、上訴人25
    萬元後，餘按兩造、潘吉祥、潘文芬等4人各1/5、潘言威及
    潘言欣各1/10之應繼分比例分配。嗣系爭不動產經法院拍賣
    ，拍賣所得扣除相關費用，及應給付謝富田、謝養及上訴人
    之金額後，上訴人、潘文芬就拍賣價金各取得250萬5000元
    ，則伊依系爭協議書應可分得100萬2000元，而潘文芬就其
    取得價款，已與伊達成協議而給付伊16萬7000元，其餘伊應
    分得之83萬5000元即應由上訴人給付，惟上訴人迄未給付。
    爰依系爭協議書約定，求為命上訴人給付83萬5000元之判決
    （原審判命上訴人如數給付，上訴人就其敗訴逾51萬3262元
    部分提起上訴；未繫屬本院部分，不予贅述）。並於本院答
    辯聲明：上訴駁回。
二、上訴人則以：系爭不動產經臺灣士林地方法院（下稱士林地
    院）拍賣所得價金為735萬3277元，依系爭協議書約定，扣
    除應依序給付謝富田20%即147萬0655元、謝養50萬元、伊25
    萬元後，餘款513萬2622元，被上訴人可分配金額為102萬65
    24元【計算式：（735萬3277元－147萬0655元－50萬元－25萬
    元）5≒102萬6524元，小數點後4捨5入，下同】，惟士林地
    院將拍賣所得價金，各匯予伊367萬6630元、潘文芬367萬66
    47元，即伊與潘文芬各取得約1/2價金，則伊僅就被上訴人
    應分配金額之其中1/2即51萬3262元【計算式：102萬6524元
    2＝51萬3262元】負有給付義務等語，資為抗辯。並於本院
    上訴聲明：如主文所示。
三、查，㈠潘王賜美於105年2月24日死亡，遺有系爭不動產，其
    繼承人包括潘吉祥、兩造、潘文芬（下稱潘吉祥等4人）及
    代位繼承人潘言欣、潘言威（下稱潘言欣等2人），潘吉祥
    等4人應繼分各為1/5，潘言欣等2人應繼分各為1/10，全體
    繼承人於105年4月21日共同簽訂系爭協議書；㈡嗣系爭不動
    產經士林法院拍賣，所得價金735萬3277元，分別發給上訴
    人367萬6630元、潘文芬367萬6647元；㈢系爭不動產拍賣價
    金735萬3277元，依系爭協議書約定，扣除應給付謝富田20%
    即147萬0655元、謝養50萬元、上訴人25萬元後，餘額513萬
    2622元，上訴人可分得1/5即102萬6524元；㈣上訴人受領之3
    67萬6630元，依系爭協議書約定，扣減上開㈢應扣除金額各
    一半即73萬5328元、25萬元、12萬5000元後，餘256萬6302
    元（依相同計算式，潘文芬受領金額扣減73萬5327元、25萬
    元及12萬5000元後，餘額應為256萬6320元）等情，有系爭
    協議書、士林地院民事執行處108年10月24日士院彩107司執
    高字第7139號函在卷可參（見原審卷第17頁、本院卷第43、
    45頁），且為兩造所不爭執（見本院卷第38至39頁），堪信
    為真。
四、本件應審究者為㈠依系爭協議書，系爭不動產拍賣價金餘額
    應如何分配？㈡被上訴人依系爭協議書，請求上訴人給付逾5
    1萬3262元部分，有無理由？茲分別論述如下：
㈠、依系爭協議書，系爭不動產拍賣價金餘額應如何分配？
　  ⒈潘王賜美於105年2月24日死亡，遺有系爭不動產，其繼承
      人包括潘吉祥等4人及代位繼承人潘言欣等2人，潘吉祥等
      4人之應繼分各1/5，潘言欣等2人之應繼分各1/10，全體
      繼承人於105年4月21日共同簽訂系爭協議書等情，為兩造
      所不爭執（上開不爭執事項㈠）；而依系爭協議書第三條
      所約定：「上開不動產（即系爭不動產）委託潘鴻銘、潘
      文芬辦理出售，出售總價款扣除出售相關全部費用後，剩
      餘款項應提撥20%支付給大舅（舅父）謝富田，另50萬元
      整給小阿姨（姨婆）謝養，及支付25萬元整給潘鴻銘，扣
      除前列所有支付款項後，其餘款項應按第一條所示應繼分
      持分比例，平均分配給各繼承人取得。」可知潘王賜美之
      全體繼承人係約定由上訴人及潘文芬共同出售系爭不動產
      後，就所得價金先給付其中20%予謝富田，及給付謝養50
      萬元、給付上訴人25萬元後，所剩餘額，再由全體繼承人
      按應繼分之比例，平均分配取得。
　  ⒉查系爭不動產拍賣所得價金735萬3277元，士林地院分別發
      給上訴人367萬6630元、潘文芬367萬6647元；依系爭協議
      書第三條約定，上訴人上開受領金額，扣減應給付謝富田
      20%即147萬0655元、謝養50萬元、上訴人25萬元之各一半
      金額即73萬5328元、25萬元、12萬5000元後，餘256萬630
      2元，潘文芬上開受領金額，依相同計算式，扣減73萬532
      7元、25萬元及12萬5000元後，餘256萬6320元，即餘額合
      計為513萬2622元，上訴人可分得1/5即102萬6524元等情
      ，為兩造所不爭（上開不爭執事項㈡㈢㈣）。是上訴人與潘
      文芬係受領拍賣價金約各1/2，並按1/2比例各扣除應給付
      謝富田、謝養、上訴人之金額。循此計算方式，上訴人及
      潘文芬之上述價金餘額，依約應按前揭各繼承人應繼分，
      再按上開1/2比例，分配予各繼承人，即被上訴人依系爭
      協議書得請求上訴人給付之金額應為51萬3262元【計算式
      ：513萬2622元1/51/2≒51萬3262元】。
　  ⒊被上訴人雖主張伊與潘言欣等2人就系爭不動產之應繼分均
      借用上訴人名義登記，而由上訴人就系爭不動產各登記其
      中3/5，則上訴人原應給付伊拍賣價金餘額1/5即102萬652
      4元云云。惟依系爭協議書第三條約定，係由上訴人及潘
      文芬共同出售系爭不動產後，就所得價金735萬3277元先
      給付其中20%即147萬0655元予謝富田，及給付謝養50萬元
      、上訴人25萬元後，所剩餘額513萬2622元再由全體繼承
      人按應繼分比例平均分配取得，業如前述。是被上訴人可
      按應繼分1/5分配之102萬6524元，係就全部餘額513萬262
      2元而言，上訴人與潘文芬各受領約1/2之拍賣價金，亦均
      含有需給付謝富田、謝養、上訴人上述金額各1/2，及全
      部繼承人按其應繼分比例可分得金額之1/2，即上開約定
      並非按被上訴人所稱之借名登記關係受領及分配，上訴人
      與潘文芬就被上訴人應分得之102萬6524元，亦應按1/2比
      例即就其中51萬3262元負給付責任。
㈡、被上訴人依系爭協議書，請求上訴人給付逾51萬3262元部分
    ，有無理由？　　
　　被上訴人依系爭協議書所得請求上訴人給付之金額，既應為
    51萬3262元，則被上訴人請求上訴人給付51萬3262元，於法
    有據，至逾此所為之請求，即非有據。
五、從而，被上訴人依系爭協議書之法律關係，請求上訴人給付
    51萬3262元，於法有據，應予准許，至逾此所為之請求，即
    非有據，不應准許。原審就前開不應准許部分，為上訴人敗
    訴之判決，於法即有未洽，上訴人就此部分指謫原判決不當
    ，求予廢棄，為有理由。爰由本院將此部分予以廢棄，並改
    判如主文第2項所示。
六、本件事證已臻明確，兩造其餘之攻擊或防禦方法及所用之證
    據，經本院斟酌後，認為均不足以影響本判決之結果，爰不
    逐一論列，附此敘明。
七、據上論結，本件上訴為有理由。爰判決如主文。
中　　華　　民　　國　　111 　年　　12　　月　　7 　　日
　　　　　　　　    家事法庭   
                        審判長法  官  楊絮雲
                              法  官  盧軍傑
                              法  官  陳賢德
正本係照原本作成。
不得上訴。
中　　華　　民　　國　　111 　年　　12　　月　　7 　　日
　　　　　　　　　　　　    　書記官　張佳樺